【裁判字號】    94,訴,76
【裁判日期】    950630
【裁判案由】    分割共有物
【裁判全文】
臺灣屏東地方法院民事判決                94年度訴字第76號
原      告    甲○○
訴訟代理人    蘇精哲律師
複  代理人    洪世崇律師
訴訟代理人    徐建光律師
被      告    丑○○
              丙○○○
              丁○○○
上列3人共同
訴訟代理人    子○○    住屏東.
被      告    辛○○○○○○
                        住台北縣中和市○○路120之2號4樓
              己○○    住屏東.
              戊○○    住同上.
              庚○○    住台北縣三重市○○里○○○街163
              壬○○    住屏東.
兼上列5人共
同訴訟代理人  癸○○    住同上.
複    代理人  子○○    住屏東.
被      告    寅○○    住台北縣泰山鄉○○村○○路36巷8 弄3
                        3號4.
              辰○○    住高雄.
              卯○○    住高雄.
              巳○○    住同上.
兼上列4人共
同訴訟代理人  午○○○  住屏東.
被      告    乙○○○  住屏東.
上列當事人間請求分割共有物事件，本院於民國95年6 月28日言
詞辯論終結，判決如下：
    主    文
被告丑○○、乙○○○、丙○○○、丁○○○、辛○○○○○○
、己○○、戊○○、庚○○、壬○○、癸○○、寅○○、辰○○
、卯○○、巳○○、午○○○應就被繼承人鍾福興所有坐落屏東
縣內埔鄉○○段六九地號、地目建、面積一一九三點六六平方公
尺之土地所有權應有部分三分之一，辦理繼承登記。
兩造共有之前項土地，依下列方法分割：如附圖一所示編號69-
（A） 部分面積七九五點七七平方公尺分歸原告取得；編號69-
（B)部分面積三九七點八九平方公尺分歸被告丑○○、辛○○○○○○、己○○、戊○○、庚○○、壬○○、癸○○、寅○○、
辰○○、卯○○、巳○○、午○○○、乙○○○、丙○○○、丁○○○公同共有。
訴訟費用由被告丑○○、辛○○○○○○、己○○、戊○○、庚○○、壬○○、癸○○、寅○○、辰○○、卯○○、巳○○、午
○○○、乙○○○、丙○○○、丁○○○連帶負擔三分之一，餘
由原告負擔。
    事實及理由
一、被告乙○○○未於最後言詞辯論期日到場辯論，核無民事訴
    訟法第386 條各款規定情事，爰依原告之聲請，由其一造辯
    論而為判決。
二、原告主張：坐落屏東縣內埔鄉○○段第69地號，地目：建，
    面積1193.66 平方公尺土地（下稱系爭土地）為兩造所共有
    ，其中原共有人鍾福興之應有部分為3 分之1 ，原告之應有
    部分為3 分之2 。原共有人鍾福興已於民國70年2 月1 日死
    亡，應由其繼承人即被告丑○○、丙○○○、丁○○○、乙○○○及訴外人鍾松妹、鍾廷正繼承其權利，而訴外人鍾松
    妹嗣於89年12月9 日死亡，應由繼承人即被告癸○○、壬○○、辛○○○○○○、己○○、戊○○及庚○○再轉繼承鍾
    福興之權利，且訴外人鍾廷正亦於84年8 月30日死亡，亦應
    由繼承人即被告午○○○、寅○○、辰○○、卯○○及巳○○再轉繼承鍾福興之權利。兩造間就系爭土地並無不分割之
    約定，復無法達成分割協議，且系爭土地亦無不能分割之情
    形，爰依法請求被告丑○○、辛○○○○○○、己○○、戊○○、庚○○、壬○○、癸○○、寅○○、辰○○、卯○○
    、巳○○、午○○○、乙○○○、丙○○○、丁○○○就其
    被繼承人鍾福興所遺系爭土地，應有部分3 分之1 辦理繼承
    登記，並訴請法院准予裁判分割等語；而被告均以：同意分
    割，也同意原告主張之分割方案等語，資為抗辯。
三、兩造不爭執事項：
    系爭土地為兩造所共有，共有人及應有部分分別為事實及理
    由欄第二項所示。
四、兩造爭執之事項：
    系爭土地依法可否分割？如可，又應以何方法分割？
五、按各共有人，除因物之使用目的不能分割或契約訂有不分割
    之期限者外，得隨時請求分割共有物，民法第823 條第1 項
    定有明文。又法院裁判分割共有物而以原物分配於各共有人
    時，係使共有關係變更為單獨所有，其性質為共有人間應有
    部分之交換，自屬處分行為，以共有人之處分權存在為前提
    ，如果共有人就共有物並無處分權可資行使，法院即無從基
    此為裁判分割（參照最高法院69年台上字第1134號判例）。
    經查，本件原告主張之事實，業據提出與所述相符之土地登
    記謄本、繼承系統表及戶籍謄本等件為證（見本院卷〈一〉
    第6 頁、34頁至第40頁、第66頁至第70頁、第83頁至第84頁
    、第87 頁 、第108 頁至第116 頁、第129 頁至第138 頁、
    第145 頁至第153 頁，本院卷〈二〉210 頁至226 頁，本院
    卷〈二〉245 頁至24 8頁），復為被告所不爭執，應堪信為
    真實。因而，依據首揭法律規定及說明，原告訴請被告丑○○、辛○○○○○○、己○○、戊○○、庚○○、壬○○、
    癸○○、寅○○、辰○○、卯○○、巳○○、午○○○、乙○○○、丙○○○、丁○○○應就其被繼承人鍾福興所遺系
    爭土地所有權應有部分3 分之1 辦理繼承登記，及裁判分割
    系爭土地，於法即無不合，應予准許。
六、次按請求共有物之分割，應由法院依民法第824 條命為適當
    之分配，不受當事人主張之拘束，法院則應參酌當事人之聲
    明、共有物之性質、經濟效用及全體共有人利益等公平決定
    之。經查：
  (一)系爭土地如附圖二所示編號A 部分為原告所興建之磚造平房
    ；編號B 部分為原告所搭建之鐵皮棚架架；編號C 部分為原
    告做為祠堂使用之磚造平房；編號D 部分為原告所搭建之鐵
    皮棚架；編號E 部分為豬舍；編號F 部分為磚造平房；虛線
    部分為原告所建磚造圍牆等情，業據經本院至現場勘驗明確
    ，並囑託屏東縣潮州地政事務所派員實施測量，有勘驗筆錄
    、現場簡圖及土地複丈成果圖在卷可稽（見本院卷〈二〉第
    38 至40 頁；本院卷〈二〉第45頁）。
  (二)原告主張依據系爭土地使用現狀分割成2 筆土地等語，而提
    出如附圖一所示之分割方案，而被告均同意按原告所提出之
    分割方案分割。本院審酌各共有人之使用現況位置、應有部
    分比例，及兩造均願依如附圖一所示之分割方案分割之事實
    ，參以系爭土地上如附圖二所示編號D 部分鐵皮棚架及虛線
    所示磚造圍牆經濟價值不高，並無保留之必要，且若以如附
    圖一所示方式分割，兩造所獲分配之土地均較為方正、完整
    ，故分割方案以如主文第2 項所載即如附圖一所示之方法為
    宜，爰依此予以分割。
七、本件事證已臻明確，兩造其餘攻擊防禦及舉證，經核與本件
    判決結果無影響，爰不加以一一論擬，附此敘明。
八、據上論結，原告之訴為有理由，依民事訴訟法第385 條第1
    項前段、第80條之1 、第85條第2 項，判決如主文。
中    華    民    國    95    年    6    月    30    日
                    民事第二庭  審判長 阮世賢
                                法  官 林孟和
                                法  官 葉力旗
正本係照原本作成。
如不服本判決，應於收受送達後20日內向本院提出上訴書狀，其
未表明上訴理由者，應於提出上訴後20日內向本院補提理由書狀
（均須按他造當事人之人數附繕本）
                                書記官  李勝群
中    華    民    國    95    年    6     月    30    日


司法院資訊處製作；財團法人民間司法改革基金會備份。
